臺灣高等法院刑事判決　　　　　　　　100年度上易字第139號
上　訴　人　臺灣板橋地方法院檢察署檢察官
上　訴　人
即　被　告　曾進同
選任辯護人　李長彥律師
上列上訴人因被告詐欺案件，不服臺灣板橋地方法院99年度易字
第2662號，中華民國99年11月30日第一審判決（起訴案號：臺灣
板橋地方法院檢察署99年度偵字第22199 號），提起上訴，本院
判決如下：
    主  文
上訴駁回。
曾進同緩刑伍年，並應給付王金坡新臺幣（下同）參佰萬元（給
付方式：除曾進同已於民國100 年5 月21日給付壹佰萬元外，餘
額貳佰萬元，自民國100 年6 月起，按月於每月21日前，各給付
壹萬伍仟元，至清償完畢之日止）。
    事  實
一、緣曾進同為退伍軍人，其在臺灣銀行南崁分行所開立帳號第
    000000000000號（起訴書誤載為00000000000 號）帳戶內原
    存有退伍金新臺幣（下同）111 萬5 千元享有年息18% 之優
    惠存款利率，嗣因沈迷期貨交易而於96年10月8 日領出上開
    款項使用殆盡，詎曾進同因亟欲尋找資金再投入期貨市場，
    妄想一夕致富，及因知悉70餘歲之房客王金坡近日有1 筆分
    配款項收益，且認王金坡平日獨居，年邁可欺，竟基於意圖
    為自己不法所有之犯意，於民國（下同）97年1 月11日前某
    日某時許，在臺北縣林口鄉○○路97巷16號所營洗衣店內，
    向王金坡藉詞可將王金坡之存款存至其上開銀行帳戶而享有
    較高之利率，其願就王金坡所提供存款數額給予年息18% 優
    惠存款利率之利息云云，致王金坡陷於錯誤，而於97 年1月
    11日與曾進同一同前往臺北縣林口鄉○○路29號臺北縣林口
    鄉農會信用部提領存款352 萬元後交予曾進同；曾進同以此
    方式方式詐得352 萬元後，屢經王金坡催討利息，均未獲置
    理，嗣更進而否認有由王金坡處收受上開款項乙節，王金坡
    始知受騙。
二、案經王金坡訴由臺灣板橋地方法院檢察署檢察官偵查後起訴
    。
    理  由
壹、證據能力之認定部分：
一、證人即告訴人王金坡及證人王國治、李一飛等人於偵查中具
    結後之證述，有證據能力：
    按被告以外之人於偵查中向檢察官所為陳述，除顯有不可信
    之情況者外，得為證據，同法第159 條之1 第2 項定有明文
    。又偵查中對被告以外之人（包括證人、鑑定人、告訴人、
    被害人及共同被告等）所為之偵訊筆錄，或被告以外之人向
    檢察官所提之書面陳述，性質上均屬傳聞證據。惟現階段刑
    事訴訟法規定檢察官代表國家偵查犯罪、實施公訴，依法其
    有訊問被告、證人及鑑定人之權，證人、鑑定人且須具結，
    而實務運作時，檢察官偵查中向被告以外之人所取得之陳述
    ，原則上均能遵守法律規定，不致違法取供，其可信度極高
    ，職是，被告以外之人前於偵查中已具結而為證述，除反對
    該項供述得具有證據能力之一方，已釋明「顯有不可信之情
    況」之理由外，不宜以該證人未能於審判中接受他造之反對
    詰問為由，即遽指該證人於偵查中之陳述不具證據能力。且
    所謂不可信性情況，法院應審酌被告以外之人於陳述時之外
    在環境及情況，例如：陳述時之心理狀況、有無受到外力干
    擾等，以為判斷之依據。查本件證人即告訴人王金坡及證人
    王國治、李一飛等人於偵查中，以證人之身分陳述，經告以
    具結義務及偽證處罰後，於命證人朗讀結文後具結，其等係
    於負擔偽證罪之處罰心理下證述，並以具結擔保其供述之真
    實性，又無受其他不當外力干擾之情形，其等未曾提及檢察
    官在偵查時有不法取供之情形，自應認證人即告訴人王金坡
    及證人王國治、李一飛等人於偵查中之供述，自有證據能力
    ，而得作為本院判決之基礎。被告之辯護人認證人即告訴人
    王金坡及證人王國治、李一飛等人於偵查中之供述，無證據
    能力云云，尚不足採。
二、按被告以外之人（包括證人、鑑定人、告訴人、被害人及共
    同被告等）於審判外之陳述雖不符刑事訴訟法第159條之1至
    之4等4條之規定，而經當事人於審判程序同意作為證據，法
    院審酌該言詞陳述或書面陳述作成時之情況，認為適當者，
    亦得為證據；當事人、代理人或辯護人於法院調查證據時，
    知有刑事訴訟法第159條第1項不得為證據之情形，而未於言
    詞辯論終結前聲明異議者，視為有前項之同意，同法第159
    條之5 定有明文。立法意旨在於傳聞證據未經當事人之反對
    詰問予以核實，原則上先予排除。惟若當事人已放棄反對詰
    問權，於審判程序中表明同意該等傳聞證據可作為證據；或
    於言詞辯論終結前未聲明異議，基於尊重當事人對傳聞證據
    之處分權，及證據資料愈豐富，愈有助於真實發見之理念，
    且強化言詞辯論主義，使訴訟程序得以順暢進行，上開傳聞
    證據亦均具有證據能力。查本件下列所引用之被告以外之人
    於審判外之供述證據，因公訴人、被告及辯護人均已於本院
    審理時表示無意見（見本院卷第60頁、第102 頁反面至第10
    8 頁），且迄至言詞辯論終結前未再聲明異議，而本院審酌
    上開供述證據資料製作時之情況，無不當取供及證明力明顯
    過低之瑕疵，認以之作為證據應屬適當，故揆諸前開規定，
    認前揭證據資料應有證據能力。
貳、認定上訴人即被告曾進同犯罪事實所憑之證據及理由：
一、訊據上訴人即被告曾進同固坦承有於於97年1 月11日陪同告
    訴人王金坡（下稱告訴人）前往臺北縣林口鄉○○路29號之
    臺北縣林口鄉農會信用部提領告訴人所有存款352 萬元，嗣
    由被告陸續將其中310 萬元用作操作期貨買賣之用（其中30
    萬元，先由被告存入其在國泰世華商業銀行蘆洲分行所開立
    帳號第000000000000號帳戶；另100 萬元存入其在臺灣銀行
    南崁分行所開立帳號第0000000000000 號活期存款帳戶，嗣
    於同日自該帳戶提領111 萬5 千元，存入其在該行帳號第00
    0000000000號定存帳戶內，迨於97年8 月13日再自該定期帳
    戶提領111 萬5 千元），嗣因虧損，最後僅餘20萬元等事實
    不諱，惟矢口否認有何詐欺之犯行，辯稱：當時在農會提領
    352 萬元後，告訴人王金坡拿走其中42萬元去付律師費及代
    書費，只交予伊310 萬元（並非352 萬元），且伊有告知告
    訴人存入18% 優惠存款之額度僅約100 萬元，並非310 萬元
    全部，因伊平常會看電視操作期貨，告訴人確有委託伊操作
    期貨，所以210 萬元部分拿去操作期貨，後來虧損到只剩20
    幾萬元，但伊從未欺騙告訴人，亦無詐欺犯行云云。惟查：
  (一)被告於97年1 月11日陪同告訴人王金坡（下稱告訴人）前往
    臺北縣林口鄉○○路29號之臺北縣林口鄉農會信用部提領告
    訴人所有存款352 萬元，嗣由被告將其中310 萬元用作操作
    期貨買賣之用（其中30萬元，先由被告存入其在國泰世華商
    業銀行蘆洲分行所開立帳號第000000000000號帳戶；另100
    萬元存入其在臺灣銀行南崁分行所開立帳號第000000000000
    0 號活期存款帳戶，嗣於同日自該帳戶提領111 萬5 千元，
    存入其在該行帳號第000000000000號定存帳戶內，迨於97年
    8 月13日再自該定期帳戶提領111 萬5 千元），嗣因虧損，
    最後僅餘20萬元等節，業據被告於原審及本院審理時供認在
    卷（見原審卷第22至28頁，本院卷第60頁反面、第98至99頁
    ），且有證人即告訴人王金坡名義臺北縣林口鄉農會信用部
    97年1 月11日352 萬元之取款憑條、存摺內頁交易明細紀錄
    、臺灣銀行南崁分行98年12月25日南崁營字第09800047841
    號函及所附帳號000000000000號定存帳戶、帳號0000000000
    000 號活儲帳戶存款歷史明細批次查詢資料、國泰世華商業
    銀行蘆洲分行98年12月24日國世蘆洲字第0980000162號函及
    所附帳號000000000000號帳戶交易明細資料等在卷可稽（見
    98年度他字第7149號偵卷（下稱他字卷）第5 、16頁、第56
    至57頁、第63至74頁），自堪認為真實。
  (二)被告雖辯稱伊確有告知告訴人存入伊18% 優惠存款帳戶之額
    度僅約100 萬元，其餘款項係告訴人委託伊操作期貨，只是
    後來虧損云云。然查：
  1.證人即告訴人王金坡於偵查中具結後證述：「（問：遭詐騙
    經過？）曾進同在林口鄉○○路97巷16號開洗衣店，我認識
    被告好幾年，突然被告在97年1 月間在他開的洗衣店跟我說
    他是退伍軍人，他的戶口（頭）有18% 利息，如果我的存款
    放在他帳戶內，他會給我18% 利息，於是我在97年1 月11日
    在林口鄉農會提領352 萬元，且是曾進同帶我去領錢，領款
    單據是曾進同幫我填的，領出來之後曾進同就直接把352 萬
    元拿走，說要存進臺灣銀行」，「（問：領完錢後，你與被
    告去哪裡？）被告跟我說他要去存錢存在臺灣銀行，我就回
    去被告洗衣店幫他顧店」，「（問：你跟被告有多熟悉？）
    被告之前就把房子給我住，並且由我幫他看洗衣店」，「（
    問：為何如此信任被告而把352 萬元交給他？）因為被告跟
    我說18% 利息，且又把房子給我住，所以我就相信他……」
    等語（見他字卷第108 頁）；嗣於原審供稱：「被告就是跟
    我說352 萬元寄在他那邊有18% ，我給被告352 萬元整。我
    要說的話與在偵查中所言同」，「……我交給被告的是352
    萬元整，因為當時的提款條是被告寫的，就是剛好352 萬元
    整。領出來時我自己就先回家，被告說要把錢拿去寄，我給
    律師、代書的錢是我後來又從存簿領出來的……」等語（見
    原審卷第27頁反面至第28頁）；復於本院供稱：「……（問
    ：你總共領多少錢出來交給被告？）352 萬元」，「（問：
    被告說352 萬元，其中的42萬元你自己有拿回去？）沒有，
    我沒有拿回去，總共是352 萬元」，「（問：在地院時你說
    代書費和律師費有從其中拿出來付，有無這回事？）352 萬
    元我確實交給被告，沒有拿回來」，「（問：被告有沒有跟
    你說18％可以存多少？）被告沒有講……」，「（問：被告
    有跟你說除了18％利息存款外，有沒有說拿去做別的事情？
    ）被告沒有講，只說352 萬元有18％的利息可以拿」，「（
    問：你和被告是什麼關係？）沒有關係，我曾經跟被告租屋
    ，他沒有跟我拿租金，還幫我洗衣服，我當時很信任他，所
    以才領錢給他，因為有18％的利息可以賺」，「（問：你去
    領錢出來交給被告，有沒有叫被告寫書面？）沒有寫書面，
    我去農會把錢領出來交給被告，被告說要去寄在臺灣銀行，
    叫我回去顧店」等語（見本院卷第61頁）；依證人即告訴人
    前後所述關於被告如何藉詞如將前開352 萬元款項存入被告
    帳戶可有18％優惠存款利息收益乙節，前後互核一致，且被
    告就告訴人所指領款後，告訴人將352 萬元全數交予被告，
    告訴人並依被告囑咐返回洗衣店顧店乙節亦不否認，堪認告
    訴人王金坡確於領款當日將領得款項352 萬元全數交予被告
    等情，尚非無據。被告辯稱告訴人僅交付310 萬元，且其中
    18% 優惠存款部分僅約100 萬元，其餘款項係告訴人委託其
    操件期貨云云，顯與事實不符，自難憑採。
  2.再參諸被告初於偵查之初矢口否認有自告訴人收受任何款項
    ，並供稱：「（問：是否有收受告訴人交付之352 萬元？）
    沒有。我從來沒有跟告訴人拿過錢」，「……（問：你是否
    曾與告訴人到林口農會領過352 萬元？）我印象中沒有這件
    事」，「……（問：你是否有告訴告訴人說你有18% 的帳戶
    可以存？）沒有。知道我是退伍軍人的人就會知道我有18%
    的利息」云云（見他字卷第12至13頁），被告隻字未提有受
    告訴人委託操作股票或期貨買賣始收受告訴人款項之事；經
    檢察官調閱被告在臺灣銀行南崁分行所開立帳戶資料，查悉
    被告有於97年1 月11日將100 萬元存入被告在該行活儲帳戶
    內，旋於同日自該活儲帳戶轉出111 萬5 千元至前開臺灣銀
    行南崁分行定存帳戶，另於97年1 月11日，存入30萬元至國
    泰世華商業銀行蘆洲分行等交易明細資料後，被告仍於偵查
    中供稱：「（問：97年1 月11日，是否有和王金坡一起到林
    口鄉農會提領352 萬元？）我記不起來，我腦筋受傷過」，
    「……（問：為何剛好在97年1 月11日，你的帳戶剛好存入
    100 萬元、30萬元等大筆現金？）剛好錢收回來我拿去存」
    ，「（問：從哪裡剛好在97年1 月11日收現金130 萬元回來
    ？）就是剛好會錢收回來，跟我自己存款」云云（見他字卷
    第148 、150 頁），被告均未提及有受告訴人委託操作股票
    或期貨買賣之情形，嗣於原審始供稱告訴人當初係信任伊始
    同意交給伊310 萬元，其中約100 萬元存入優惠存款帳戶，
    並給告訴人約百分之5 利息，其他款項交予伊投入股市云云
    （見原審卷第22頁反面至第24頁），嗣於本院亦供稱當初確
    提領352 萬元，告訴人留42萬元，交給伊310 萬元，其中10
    0 萬元存入臺銀18％帳戶，另210 萬元交予伊操作期貨云云
    （見本院卷第60頁）。是被告於偵、審中所述，先則全盤否
    認，後雖供認有與告訴人一同前往林口鄉農會提領352 萬元
    ，然就該352 萬元之分配處理乙節亦有齲齬，前後顯不相符
    ，是被告前開辯稱告訴人僅交付310 萬元，其中約100 萬元
    存入18％優惠存款帳戶，另210 萬元則係受告訴人委託操作
    交予伊操作股票、期貨云云，是否屬實，自非無疑。
  3.再依證人即告訴人堂弟王國治於偵查中具結後證述：「（問
    ：是否認識曾進同及王金坡？）王金坡是我堂兄，曾進同之
    前看過」，「（問：為何看過曾進同？）因為王金坡說有1
    筆錢在曾進同那裡，他想拿回買屋，王金坡說他把錢交給曾
    進同保管，我去找曾進同談時，我表示王金坡要買屋，我就
    問曾進同有無這筆錢，他說有跟王金坡拿352 萬元，他說願
    意要再交給王金坡，但現在沒有錢，說要1 個月還1 萬元給
    王金坡」，「（問：曾進同如何說他把王金坡的錢拿去哪裡
    ？）我跟曾進同說因為要買屋，所以1 次要拿回352 萬元，
    但曾進同說他現在沒有錢，我就問怎麼可能沒有錢，他就說
    我不能兇他，他也不講說他把錢花去哪裡，只說沒有錢」，
    「（問：曾進同表示他有他有跟王金坡拿352 萬元？）是，
    他承認有跟王金坡拿這筆錢」，「（問：對於曾進同表示每
    月1 萬元是要給王金坡生活費，有何意見？）不是這樣，那
    1 萬元是因為他拿走王金坡352 萬元，無法1 次還清，所以
    每次1 月還1 萬」等語（見他字卷第113 至114 頁），雖為
    被告所否認。然依證人王國治與被告間原不相識，並無宿怨
    ，且證人王國治於為前開證述前，已簽立證人結文具結其證
    述之真實性（見他字卷第118 頁），在負擔偽證罪之心理處
    罰狀態下，仍證述被告確有向其承認有自告訴人處收受352
    萬元之對話內容如前，堪認證人王國治之供述可以採信。被
    告辯稱證人王國治所言不實云云，自難遽信。
  4.況310 萬元與352 萬元，二者數額相差42萬元，金額非少，
    倘被告確係受告訴人委託操作股票或期貨買賣並收受款項，
    則被告於遭證人即告訴人堂弟王國治代告訴人出面向其索討
    款項時，衡情當將上情相告，以免遭人質疑涉有詐欺犯嫌，
    然被告竟捨此不為，反而告知證人王國治會以每月清償1 萬
    元之方式，以償還前開352 萬元，且全未提及係因受告訴人
    委託操作股票或期貨買賣而收受上開款項乙事，亦未就何以
    目前已無資金返還、前開款項究竟流向何處等節，均未交代
    ，顯然背離常情。是被告前開所辯，顯難信為真實。況被告
    已於本院審理時供稱：「這中間的過程，我是真的很抱歉，
    但是我沒有主動開口跟告訴人說進入股市，我已經有籌得10
    0 萬元給告訴人了，我是真的很有誠意，以後每月15000 元
    分期部分，我也會按時給付」等語（見本院卷第109 頁），
    益徵被告於偵、審中前後所辯，均非事實，均不足採。
  (三)綜上，再參諸被告於97年1 月11日陪同告訴人領出352 萬元
    前，已於96年10月8 日自前開18% 優惠存款帳戶將111 萬5
    千元全數存款提領使用一空，有前開臺灣銀行南崁分行98年
    12月25日函及所附存單歷史明細查詢等在卷可稽（見他卷第
    72頁），此與一般18% 優惠存款帳戶存款人非遇緊急需要，
    通常均不會動用該帳戶存款以取得利息收益之常情顯然有違
    ，益徵當時被告已因沈迷高風險之期貨交易，且因不敷虧損
    而動用該優惠存款帳戶全數存款完畢，為尋求資金來源投入
    期貨市場，妄想一夕致富，賺回虧損，加上因自70餘歲之房
    客即告訴人近日有1 筆分配款項收益，且認告訴人平日獨居
    ，年邁可欺，始藉詞告訴人得將前開優惠存款帳戶供告訴人
    使用，使告訴人誤信其言為實而將該筆352 萬元款項全數領
    出交予被告，殆無疑義。
  (四)綜上所述，被告所辯各節，應係為避重就輕所為推諉卸責之
    詞，均難憑採。本件事證已臻明確，被告犯行洵堪認定，應
    予依法論科。
三、核被告本件所為，係犯刑法第339 條第1 項之詐欺取財罪。
    原審以事證明確，適用刑法第339 條第1 項之規定，並審酌
    被告之素行、智識程度、所詐得之金額甚鉅且迄未與告訴人
    達成和解，併斟酌其犯罪之動機、目的、手段、犯後態度等
    一切情狀，量處有期徒刑1 年6 月。經核認事用法均無違誤
    ，量刑亦屬妥適。被告提起上訴，猶執陳詞，否認犯行，暨
    檢察官依告訴人請求提起上訴以：「被告針對本案是否自告
    訴人處收受系爭款項之基本事實，前經本署4 次偵訊、均矢
    口否認，甚至咆嘯法庭，直至原審進行準備程序時，見其所
    有之銀行往來資料均已遭函查附卷，無所抵賴，始鬆口承認
    。其犯後態度惡劣，浪費司法資源甚鉅。且無視於該筆款項
    ，對1 個年已70多歲、無恆產及收入之告訴人而言，是唯一
    的保命錢，卻將之投注於高風險之期貨買賣交易，其意圖將
    高額獲利歸己，而將失利風險歸於告訴人之心態甚明。復於
    原審審理中對於何因投資期貨失利後猶一再接續為之乙節，
    猶飾詞狡稱係告訴人勸其提款、再加碼攤平云云，毫無悔悟
    之意，且於本案長達2 年之偵、審期間，復未見其與告訴人
    和解，對於年事已高之告訴人王金坡更無任何彌補之舉，僅
    空言照顧其晚年生活云云，並經公訴人於審理中建請從重量
    刑。原審既認被告所為，犯詐欺取財罪，其刑度為5 年以下
    有期徒刑，唯僅論處1 年6 月，未達最高法定刑度之半，顯
    屬過輕，且於判決中僅泛言審酌被告之素行、知識程度、所
    詐得之金額甚鉅且迄未與告訴人達成和解，併斟酌其犯罪之
    動機、目的、手段、犯後態度等一切情狀，未具體說明量處
    此一刑度之具體理由，顯有判決不備理由之處」等語，指摘
    原判決不當云云，均無理由，應予駁回。末查，被告前未曾
    因故意犯罪受有期徒刑以上刑之宣告，此有本院被告全國前
    案紀錄表在卷可稽，其因一時失慮，致犯本罪，且被告已於
    本院審理中即100 年3 月21日與告訴人成立調解：「被告應
    給付告訴人300 萬元；給付方式：於100 年5 月21日給付10
    0 萬元；餘額200 萬元，自100 年6 月起，按月於每月21日
    前，各給付1 萬5 千元，至全部清償完畢為止。如有一期未
    履行，視為全部到期」等語，此有本院100 年度附民移調字
    第1 號調解程序筆錄在卷可憑（見本院第83頁），且被告已
    於100 年5 月19日依期給付告訴人100 萬元等節，業據被告
    及告訴代理人於本院審理時供明在卷（見本院卷第109 頁）
    ，本院認被告受本件刑之宣告應已知所警惕，而無再犯之虞
    ，所宣告之刑以暫不執行為適當，爰依刑法第74條第1 項第
    1 款之規定，宣告緩刑5 年，並命被告給付告訴人300 萬元
    （給付方式：除被告已於100 年5 月21日給付100 萬元外，
    餘額200 萬元，自100 年6 月起，按月於每月21日前，各給
    付1 萬5 千元，至全部清償完畢為止。如有一期未履行，視
    為全部到期），以啟自新，並觀後效（被告如違反情節重大
    者，並得撤銷其緩刑之宣告；又前項給付與上開調解程序筆
    錄均得為民事強制執行名義，惟因屬同一債權，債權人僅得
    擇一請求，附此敘明）。
據上論斷，應依刑事訴訟法第368 條，刑法第74條第1 項第1 款
、第2 項第3 款，判決如主文。
本案經檢察官張熙懷到庭執行職務。
中    華    民    國   100    年    5     月    26    日
            刑事第十四庭  審判長法  官  陳志洋
                                法  官  遲中慧
                                法  官  謝靜慧
以上正本證明與原本無異。
不得上訴。
                                書記官  陳泰寧
中    華    民    國   100    年    5     月    31    日